臺灣臺北地方法院民事判決　　　　　　　　　　　　　九十三年度簡上字第一九號
　　上　訴　人　丁○○
　　訴訟代理人　乙○○
　　被上 訴 人　甲○○
　　　　　　　　丙○○
　　右二人共同
　　訴訟代理人　郭惠吉律師
　　　　　　　　賴俊榮律師
當事人間請求給付貨款事件，上訴人對於民國九十二年十月二十四日本院台北簡易庭
九十二年度北簡字第一七八七九號第一審判決提起上訴，本院於九十三年五月五日言
詞辯論終結，判決如下：
    主  　  文
上訴駁回。
第二審訴訟費用由上訴人負擔。
    事實及理由
一、上訴人主張：因訴外人瀋陽老松盛食品有限公司（下稱老松盛公司）欲向訴外人
    福建長汀弘泰食品工業有限公司（下稱弘泰公司）買米粉，上訴人乃於民國八十
    九年八月五日，與老松盛公司經理即被上訴人甲○○簽訂協議書，並由被上訴人
    丙○○擔任見證人即保證人，簽訂協議書時，被上訴人已向大陸人民政府聲請設
    立老松盛公司之註冊登記，但簽約當天雙方同意改用兩造私人之名義簽訂協議書
    。老松盛公司與弘泰公司未經許可，依台灣地區與大陸地區人民關係條例第七十
    條、第七十二條規定，不得作為交易之主體，故系爭協議書是以兩造私人名義簽
    署。上訴人嗣依協議書之約定交付米粉二批，貨款共計人民幣二十三萬八千九百
    十七元，被上訴人除陸續給付人民幣共計十三萬九千七百九十四元外，尚積欠貨
    款人民幣九萬九千一百二十三元，折合新台幣四十一萬九千二百九十元迄未清償
    ，爰依買賣之法律關係，請求被上訴人共同給付貨款等語。並聲明：(一)原判決廢
    棄。(二)被上訴人應共同給付上訴人新台幣四十一萬九千二百九十元，及自支付命
    令送達翌日起至清償日止，按週年利率百分之五計算之利息。
二、被上訴人則以：系爭協議書係被上訴人甲○○代表老松盛公司與弘泰公司簽訂，
    被上訴人丙○○為見證人，並非保證人。否認曾同意以上訴人、被上訴人個人之
    名義簽訂協議書。系爭米粉買賣之買受人為老松盛公司，出賣人為弘泰公司，兩
    造均非系爭契約之當事人，上訴人自不得請求被上訴人給付貨款等語，資為抗辯
    ，並聲明：駁回上訴。
三、查因老松盛公司欲向弘泰公司買米粉，兩造於八十九年八月五日，在台北市某地
    ，在系爭協議書上簽名；於同年八月三十一日、同年十一月二十五日分別出第一
    、二批貨，貨款分別為人民幣十一萬四千七百九十六元五角、十二萬四千一百二
    十元五角；已支付之貨款為人民幣十三萬九千七百九十四元等情，為兩造所不爭
    執，並有協議書、第一批貨結算回函、第二批貨結算回函、出貨及收貨款結算單
    各一件附卷可稽（見原審卷第十九至二三頁、台灣士林地方法院九十二年士簡字
    第八四四號卷第十五至十七頁），堪信為真實。
四、本件上訴人依買賣之法律關係，請求被上訴人給付貨款，然被上訴人否認兩造間
    有買賣關係存在。是本件應審酌者為，系爭米粉買賣契約之主體為何人？上訴人
    自應就其主張有利於己即兩造為系爭米粉買賣契約當事人之事實，負舉證之責，
    上訴人固提出協議書、第一批貨結算回函、第二批貨結算回函、出貨及收貨款結
    算單、新竹米粉包裝袋各一件為證，惟查：
  (一)查系爭協議書前二行記載：「立協議書人福建省長汀弘泰食品工業有限公司（以
    下簡稱甲方）所生產之米粉交與瀋陽老松盛食品有限公司（以下簡稱乙方）行銷
    ，．．．。」，且協議書末尾記載：「立協議書人甲方福建省長汀弘泰食品工業
    有限公司，法定代表人丁○○，．．．。立協議書人乙方瀋陽老松盛食品有限公
    司，代表人甲○○，．．．。見證人丙○○」，有上訴人所提出兩造不爭執其真
    正之協議書在卷可考（見原審卷第十九至二三頁）。依系爭協議書之記載，足見
    簽訂該協議書之當事人為弘泰公司與老松盛公司。次查，老松盛公司於八十九年
    八月十日始經瀋陽市工商行政管理局核准登記成立，有企業法人營業執照一紙在
    卷可考（見本院卷第十六頁），雖老松盛公司於簽訂協議書後五日才登記成立，
    惟上訴人對老松盛公司於簽訂協議書前已提出註冊登記之聲請不爭執，上訴人並
    知悉老松盛公司為設立中公司（參見本院卷第五五頁），且依第一批貨結算回函
    、第二批貨結算回函、出貨及收貨款結算單所示，弘泰公司確於同年八月三十一
    日、十一月二十五日對老松盛公司履行交付貨物之契約責任，堪認弘泰公司有與
    即屬成立。是被上訴人辯稱：系爭協議書係被上訴人甲○○代表老松盛公司與弘
    泰公司簽訂，被上訴人丙○○為見證人，並非該契約之當事人或保證人等語，應
    屬可取。
  (二)且上訴人提出之八十九年十月三十一日第一批貨結算回函、同年十二月八日第二
    批貨結算回函之發函者均為老松盛公司（見士林卷第十五、十六頁）；又上訴人
    提出之弘泰公司出貨及收貨款結算單係記載：「瀋陽老松盛食品有限公司，2000
    年8月31日第一貨櫃，．．．11月25日第二貨櫃．．．，收到貨款．．．，積欠
    貨款．．．。」（見士林卷第十七頁）；另依被上訴人所提出為上訴人所不爭執
    其真正之弘泰公司九十年七月十九日傳真函記載：「To瀋陽老松盛食品有限公司
    財務部：一貴司7月18日傳真我司所列匯款金額139794元無誤。二貴司傳真中所
    列兩批貨的單價與我司所列具的單價不符。．．．。」（見士林卷第三九頁），
    及依招商銀行電匯憑證二紙（見士林卷第四十頁）所示，老松盛公司於八十九年
    十一月二日、九十年五月八日匯款予弘泰公司，以清償系爭米粉之部分貨款。依
    上開各證物所示，可見系爭米粉買賣之貨款，在本件訴訟繫屬前，係老松盛公司
    與弘泰公司間在結算貨款，由弘泰公司對老松盛公司請款，並由老松盛公司將貨
    款以電匯方式支付弘泰公司。
  (三)上訴人雖另提出新竹米粉包裝袋一件為證，欲證明買賣契約之主體為兩造，然該
    包裝袋上記載製造商為老松盛公司、弘泰公司（見本院卷證件存置袋），且無任
    何有關上訴人或被上訴人個人姓名之記載，是上訴人所提出之新竹米粉包裝袋一
    件，不足以證明系爭米粉買賣存在於兩造之間。
  (四)至上訴人起訴主張其與老松盛公司經理甲○○簽立契約，丙○○擔任見證人等語
    （見士林卷第八、九頁）；復改稱：當初是老松盛公司要向弘泰公司買米粉，因
    為上訴人是弘泰公司的負責人，所以上訴人代表弘泰公司跟老松盛公司簽約，簽
    訂協議書後就依協議書之約定出貨等語（見本院卷第四八頁）；再改稱：簽訂協
    議書時，被上訴人已早經向大陸瀋陽市人民政府聲請設立老松盛公司之註冊登記
    ，未料被上訴人不以老松盛公司名義簽約，被上訴人丙○○亦退居見證人即保證
    人，復推舉經理甲○○以個人名義簽約等語（見本院卷第五五頁）；嗣又改稱：
    在簽協議書當天本來是要由弘泰公司與老松盛公司簽約，但當天雙方同意改用以
    上訴人及被上訴人甲○○、丙○○的私人名義簽協議書，但是沒有再簽別份契約
    ，還是以這份協議書作為本件米粉買賣的契約，買方是丙○○一個人，當時丙○
    ○把甲○○帶來的時候，只有告訴我甲○○是老松盛公司的經理等語（見本院卷
    第六五頁）。上訴人對於簽訂協議書、買賣關係之主體為何人，前後陳述不一致
    、互相矛盾，且與上開協議書、第一批貨結算回函、第二批貨結算回函、出貨及
    收貨款結算單、弘泰公司傳真函、招商銀行電匯憑證、新竹米粉包裝袋之記載均
    不符，上訴人復未另行舉證證明以實其說，是上訴人主張其為系爭米粉之出賣人
    ，被上訴人為買受人云云，洵無足取。
  (五)上訴人另主張：老松盛公司與弘泰公司未經許可，依台灣地區與大陸地區人民關
    係條例第七十條、第七十二條規定，不得作為交易之主體，故系爭協議書是以兩
    造私人名義簽署云云。惟按，同條例第七十條固規定未經許可之大陸地區法人、
    團體或其他機構，不得在臺灣地區為法律行為，但該條業於九十二年十月二十九
    日刪除。同條例第七十二條則係規定：「大陸地區人民、法人、團體或其他機構
    ，非經主管機關許可，不得為臺灣地區法人、團體或其他機構之成員或擔任其任
    何職務。前項許可辦法，由有關主管機關擬訂，報請行政院核定之。」，並未禁
    止大陸地區法人在台灣地區為法律行為。且按大陸地區人民相互間及其與外國人
    間之民事事件，除本條例另有規定外，適用大陸地區之規定，同條例第四十一條
    第二項定有明文，系爭米粉買賣係老松盛公司與弘泰公司間之法律行為，兩者均
    係大陸地區法人，應無修正前同條例第七十條規定之適用。是上訴人以老松盛公
    司、弘泰公司依同條例第七十條、第七十二條規定不得為交易之主體為由，主張
    系爭米粉買賣之主體為兩造云云，亦顯不可採。
五、綜上所述，系爭米粉買賣法律關係之主體應為老松盛公司與弘泰公司，兩造均非
    系爭米粉買賣之出賣人或買受人。從而，上訴人本於買賣之法律關係，訴請被上
    訴人共同給付貨款新臺幣四十一萬九千二百九十元及自支付命令送達翌日起至清
    償之日止，按週年利率百分之五計算之利息，為無理由，不應准許。原審為上訴
    人敗訴判決並駁回其假執行之聲請，核無不合，上訴意旨指摘原判決不當，求予
    廢棄改判，自無理由，應予駁回。
六、本件為判決之基礎已臻明確，兩造關於貨款請求權是否已罹於時效、系爭貨物是
    否有瑕疵、老松盛公司是否已合法解除瑕疵部分米粉之買賣契約、抵銷等其餘主
    張、陳述並所提證據，均與本件之結論無涉，自無一一論述之必要，附此敘明。
七、據上論結，本件上訴為無理由，依民事訴訟法第四百三十六條之一第三項、第四
    百四十九條第一項、第七十八條，判決如主文。
中　　　華　　　民　　　國　　九十三　　年　　　六　　　月　　　十一　　日
　　　　　　　　　　　　　　　民事第五庭審判長法官　吳青蓉
　　　　　　　　　　　　　　　　　　　　　　　法官　賴劍毅
　　　　　　　　　　　　　　　　　　　　　　　法官　羅富美
右正本證明與原本無異。
本判決不得上訴。
中　　　華　　　民　　　國　　九十三　　年　　　六　　　月　　　十一　　日
                                        法院書記官　郭錦賢
